【裁判字號】    90,台上,1446
【裁判日期】    900823
【裁判案由】    清償債務
【裁判全文】
最高法院民事判決                                九十年度台上字第一四四六號
    上  訴  人  乙○○
                丙○○
                丁○○
                己○○
                戊○○
    共      同
    訴訟代理人  連耀霖律師
    被 上訴 人  甲○○
右當事人間請求清償債務事件，上訴人對於中華民國九十年五月九日台灣高等法院第
二審更審判決（九十年度上更(三)字第三七號），提起上訴，本院判決如左：
    主  文
原判決廢棄，發回台灣高等法院。
    理  由
本件原審維持第一審所為命上訴人連帶給付被上訴人新台幣（下同）七百九十八萬九
千元及其利息部分之判決，駁回上訴人之上訴（按：被上訴人超過上開金額本息部分
之請求，及其另訴請確認公同共有關係存在部分，均已受敗訴之判決確定），係以：
依證人嚴義芳、李明山、蔡朝元所證：本件借款情形係由上訴人之被繼承人鍾文城簽
發支票，交由伊等轉給被上訴人收受，再由被上訴人簽發支票給伊等前往台北市第五
信用合作社領款後，將款項直接交給鍾文城等語，及卷附台北市第五信用合作社儲蓄
部客戶大額提款明細簿之記載，與被上訴人主張鍾文城自七十八年五月二日起至七十
八年十月十八日止，共分十一筆，陸續向伊借款，計一千八百五十二萬八千元之事實
相符，足認被上訴人與鍾文城間有消費借貸關係及交付金錢之事實。被上訴人另主張
伊與鍾文城間因計算利息、部分清償等原因，曾就本件借款為結算，而由鍾文城簽發
如原判決附表二（下稱附表二）所示之支票六紙代替清償等語，雖為上訴人所否認，
然查被上訴人與鍾文城間為表兄弟關係，為上訴人所不爭執。而由鍾文城於七十八年
五月至同年十月，短短五個月間，已向被上訴人借款十一次，金額高達一千八百五十
二萬八千元乙情，可見二人間之金錢往來相當頻繁。被上訴人與鍾文城間既有親戚關
係，則被上訴人借款予鍾文城，未約定清償日，亦未要求鍾文城提供擔保或簽署字據
，乃人之常情。且因雙方金錢往來頻繁，而鍾文城又係以簽發支票方式向被上訴人調
借現款，於雙方約定支票屆期時就利息及已清償部分，加以結算，由鍾文城就結算後
之金額另簽發新支票換回舊支票，事屬合理。復參以鍾文城七十八年領用支票簿之日
期為七十八年五月十三日，下一次之領用日期為同年十月二十日，正好與被上訴人所
主張雙方最後結算日期（七十八年十月二十日）同日，足徵被上訴人所稱雙方曾於七
十八年十月間結算之說法，應屬事實。又本件借款既經被上訴人與鍾文城結算，則被
上訴人所得請求之金額，自非原先之一千八百五十二萬八千元，而應以雙方結算後之
金額為準，即如附表二所示，共計一千八百九十八萬九千元，惟其中編號一二五六部
分，業據更審前原法院為被上訴人敗訴之判決，被上訴人未對之聲明不服，已告確定
，其餘編號三五百萬元支票及編號四二百九十八萬九千元支票部分，依台灣省合作金
庫存戶領用票據狀態查詢單所示，該二紙支票之領用日期均為七十八年十月二十日，
而發票日分別為：七十八年十一月二十日及同年十二月三十一日，亦即發票日均在被
上訴人主張之最後結算日（七十八年十月二十日）之後，堪認該二紙支票係鍾文城於
雙方結算後所簽發，目的在清償其積欠被上訴人之借款。因此，被上訴人主張其對鍾
文城之借款債權，在前揭七百九十八萬九千元範圍內部分，應屬真實。上訴人之抗辯
為無足取。從而，被上訴人本於消費借貸及繼承之法律關係，請求上訴人連帶給付七
百九十八萬九千元，及自訴狀繕本送達翌日即八十一年七月三十日起至清償日止，按
年息百分之五計算之利息，為有理由，應予准許等詞，為其判斷之基礎。
按「當事人主張有利於己之事實者，就其事實有舉證之責任。」民事訴訟法第二百七
十七條前段定有明文。本件借款曾經被上訴人與鍾文城結算，附表二編號三四所示金
額分別為五百萬元、二百九十八萬九千元之支票係鍾文城於雙方結算後所簽發，目的
在清償其積欠被上訴人之借款之事實，固為原審所認定，惟既謂「結算」，其具體內
容究竟如何﹖原審未待被上訴人舉證證明，即為有利於被上訴人之認定，已難謂合。
況上訴人曾抗辯：一般而言，既經結算，必會付清利息，清償本金，若不清償本息，
則無從結算，倘鍾文城於結算時未交付支票，日後再交付被上訴人支票，殆屬不可思
議之事，結果毫無意義等語（見原審重上更(一)字卷六六頁），徵諸被上訴人亦主張：
伊與鍾文城資金往來調現均係短期週轉，支票未紀錄，均於結算時再以支票換前開之
支票等語（見原審重上更(一)字卷二五四頁），似見雙方如有結算，應係於結算日互為
支票之授受始符結算之本意。乃原判決竟認如附表二編號三四之系爭支票均係鍾文城
於七十八年十月二十日領用，而在結算後所簽發（系爭二紙支票依附表二之記載，結
算日為七十八年七月二十日、七十八年八月二十日），目的在清償其積欠被上訴人之
借款云云，不但與被上訴人之前述主張不符，且就上訴人之上開防禦方法疏未明其
法律上之取捨意見，尤有未當。原審未依本院前次發回意旨，仔細推求，所為上訴人
敗訴之判決，自屬難昭折服。上訴論旨，指摘原判決不當，聲明廢棄，非無理由。
據上論結，本件上訴為有理由，依民事訴訟法第四百七十七條第一項、第四百七十八
條第一項，判決如主文。
中      華      民      國     九十     年      八      月    二十三    日
                              最高法院民事第七庭
                                  審判長法官  蘇  茂  秋
                                        法官  徐  璧  湖
                                        法官  朱  建  男
                                        法官  曾  煌  圳
                                        法官  李  慧  兒
      右正本證明與原本無異
                                              書  記  官
中      華      民      國     九十     年      九      月      三      日


司法院資訊處製作；財團法人民間司法改革基金會備份。
